臺灣臺中地方法院民事判決　九十年度訴字第二四五四號
　　原　　　告　林秀元
　　　　　　　　林晉莊
　　　　　　　　林晉榮
　　　　　　　　林晉宏
　　　　　　　　林晉源
　　被　　　告　保證責任湖南合作農場
　　法定代理人　乙○○
　　被　　　告　甲○○○
右當事人間確認優先承買權事件，本院判決如左：
    主    文
原告之訴駁回。
訴訟費用由原告連帶負擔。
    事    實
甲、原告方面：
  一、聲明：求為判決（一）確認原告就坐落台中縣烏日鄉○○○段七四二地號土地
      有優先承買權存在。（二）被告保證責任湖南合作農場（以下簡稱湖南農場）
      與被告甲○○○就上開土地於民國九十年三月二十一日以買賣為原因之所有權
      移轉登記應予塗銷。被告湖南農場應將上開土地按出售予被告甲○○○之相同
      價格出售予原告，並辦理所有權移轉登記予原告。
  二、陳述：
  （一）坐落台中縣烏日鄉○○○段七四二地號土地原係被告湖南農場所有，被告湖
        南農場於五十三年間將該地及其上之舊有建物出租與原告之被繼承人林慶華
        ，供其搭建擴建房屋使用，並約定每月租金為新台幣（下同）一千元，承租
        人多年來亦依約繳納租金未輟。而原告之上開舊有建物（門牌號碼：台中縣
        烏日鄉○○村○○路二二二號）因台中縣政府辦理溪南路拓寬工程，而遭全
        部徵收供道路通行使用，上開建物之補償費已於八十九年十二月五日由被告
        湖南農場清算人乙○○代表領取完竣，是現存之系爭土地上建物為原告之被
        繼承人林慶華及原告林晉莊所搭建，嗣被告湖南農場未事先通知原告，即於
        九十年二月二十六日將該土地出售予被告甲○○○。
  （二）按基地出賣時，承租人有依同樣條件優先購買之權，出賣人未通知優先購買
        權人而與第三人訂立買賣契約者，其契約不得對抗優先購買權人，土地法第
        一百零四條定有明文。而此條規定之優先購買權，依實務通說，具有物權效
        力，不僅當事人間可以主張，對於第三人亦得主張之。本件原告為租用基地
        建築房屋之承租人，於基地出賣時，有優先承買權，今出租人即被告湖南農
        場未經通知優先承買權人即原告，將系爭土地移轉予被告甲○○○，依首開
        規定，原告自得請求確認優先承買權及塗銷該項所有權移轉登記，要求湖南
        農場按照與被告甲○○○所定同樣條件移轉系爭土地所有權予原告，為此，
        提起本訴。
  （三）按原告之被繼承人林慶華為系爭基地之承租人，有繳租收據及存證信函可憑
        ，而由六十三年二月九日開立之收據載明「厝主」林慶華先生之稱呼觀之，
        亦足證明原告之被繼承人林慶華為系爭基地之承租人。
  （四）再按繼承人自繼承開始時，承受被繼承人財產上一切權利、義務，民法第一
        千一百四十八條定有明文。是原告之被繼承人林慶華生前與被告湖南農場訂
        立之不動產不定期租賃契約，當然由原告繼承被繼承人林慶華承租人之地位
        ，而與被告湖南農場間繼續存有租賃關係，被告湖南農場辯稱其與原告間無
        租賃關係，顯不足採。
  （五）原告林晉莊為原承租人林慶華之子，其於系爭基地建築房屋本為人之常情，
        且原告乃將其父建築之房屋予以擴建，應無矛盾可言。況原告林晉莊業已因
        繼承而取得系爭基地之承租人地位，依法就其建築之房屋自亦有優先承買權
        。
  （六）被告湖南農場於鈞院九十年度沙簡字第一五三號案件自認原告之被繼承人林
        慶華確承租系爭之基地及房屋，要不容被告任意於二訴訟為相反之主張。
  三、證據：提出土地登記謄本二份、繳租收據及存證信函九紙、稅籍資料、台中縣
      政府九十年府地權字第一一四二九號函一件、本院九十年度沙簡字第一五三號
      民事起訴狀及言詞辯論筆錄各一件為證。
乙、被告方面：
  一、聲明：求為判決駁回原告之訴。
  二、陳述：
  （一）原告既稱「原告之被繼承人林慶華前向被告湖南農場租用‧‧‧」，既曰林
        慶華承租，為何原告林晉莊在系爭土地上建築房屋？此似有矛盾之處。而由
        原告提出之稅籍資料，起課稅籍分別為六十七年三月及七十五年四月，而由
        原告提出之繳租收據可知林慶華於五十八年二月九日以前即與被告湖南農場
        成立租賃關係，為何原告提出之稅籍資料卻是六十七年三月及七十五年四月
        起課稅捐，由此可證明林慶華並非向被告租賃土地，而是向被告湖南農場承
        租房屋。
  （二）最高法院七十年台上字第三七六號判決謂：「房屋繳稅義務人，並非必然之
        是房屋所有權人，繳納房屋稅之收據，亦非即為房屋所有權之證明，觀高雄
        市稅捐稽徵處房屋稅籍證明書存根聯特別載明：本件祇證明稅籍表記載事實
        ，不作產權證明等語。尤為明確，是系爭房屋之納稅義務人雖變更為上訴人
        名義，仍不足以證明上訴人即為系爭房屋之所有權人」。由此可知稅籍資料
        不足以證明系爭房屋之所有權即為原告所有，再則，原告縱能證明系爭房屋
        所有權為其所有，其又如何能證明其與被告湖南農場間有租賃關係，如原告
        無法舉證，其即優先承買權，則原告提起本訴即顯無理由。
  （三）系爭租賃關係為房屋租賃，並非基地租賃，此從租賃契約、原告及渠等之被
        繼承人林慶華寄予被告之存證信函，均承認向被告承租建物或房地，可得明
        證。原告擅自搭建違章建築使用，被告湖南農場亦曾加以阻止。
  三、證據：提出稅單、租賃契約一件、存證信函二份為證。
    理    由
一、原告主張坐落台中縣烏日鄉○○○段七四二地號土地原係被告湖南農場所有，被
    告湖南農場於五十三年間將該地及其上之舊有建物出租與原告之被繼承人林慶華
    ，供其搭建擴建房屋使用，並約定每月租金為一千元，承租人多年來亦依約繳納
    租金未輟。而原告之上開舊有建物（門牌號碼：台中縣烏日鄉○○村○○路二二
    二號）因台中縣政府辦理溪南路拓寬工程，而遭全部徵收供道路通行使用，上開
    建物之補償費已於八十九年十二月五日由被告湖南農場清算人乙○○代表領取完
    竣，是現存之系爭土地上建物為原告之被繼承人林慶華及原告林晉莊所搭建，足
    見原告為系爭基地之承租人。詎被告湖南農場未事先通知原告，而於九十年二月
    二十六日將該土地出售予被告甲○○○。依土地法第一百零四條規定被告湖南農
    場自不得以其契約對抗原告，原告自得請求確認優先承買權及塗銷該項所有權移
    轉登記，要求湖南農場按照與被告甲○○○所定同樣條件移轉系爭土地所有權予
    原告，爰訴請判決如聲明所示。被告則辯稱系爭租賃關係為房屋租賃，並非基地
    租賃，此從租賃契約、原告及渠等之被繼承人林慶華寄予被告之存證信函，均承
    認向被告承租建物或房地，可得明證。原告擅自搭建違章建築使用，被告湖南農
    場亦曾加以阻止。又房屋繳稅義務人，並非必然之是房屋所有權人，稅籍資料不
    足以證明系爭房屋之所有權即為原告所有，再則，原告縱能證明系爭房屋所有權
    為其所有，其亦無法證明其與被告湖南農場間有基地租賃關係等語。
二、是本件原告就系爭土地有優先承買權否？須先審究其與被告湖南農場間有無基地
    租賃關係。
１、土地法第一百零四條第一項固規定基地出賣時，地上權人、典權人或承租人有依
    同樣條件優先購買之權。房屋出賣時，基地所有權人有依同樣條件優先購買之權
    。又司法院解字第三七六三號謂：「土地法第一百零二條至一百零五條均就租用
    基地建築房屋之當事人間關係而為規定，其中第一百零四條係於此種當事人間規
    定，承租人於出租人之基地出賣時，有優先購買權，出租人於承租人之房屋出賣
    時有優先購買權，若租用房屋及基地之承租人於出租人之基地或房屋出賣時，自
    不得援用同條之規定，主張優先購買權」。可知，所謂基地承租人，僅指租用土
    地建築房屋之承租人。
２、查坐落台中縣烏日鄉○○○段七四二地號土地原係被告湖南農場所有，而被告湖
    南農場於九十年二月二十六日將該土地出售予被告甲○○○，並已完成所有權移
    轉登記，為兩造所不爭執，復有原告提出土地登記謄本二份為證，堪信為真正。
    而原告之被繼承人林慶華於五十三年七月十日與被告湖南農場訂立租賃契約，有
    被告提出之租賃契約附卷可考，依該租賃契約第一條約定甲方（即被告湖南農場
    ）將坐落台中縣烏日鄉溪壩村磚造半樓房屋乙棟租與乙方（即原告之被繼承人林
    慶華）使用。而該房屋即係坐落系爭土地上之建物，為兩造所不爭執，足見，原
    告之被繼承人林慶華係向被告湖南農場租用坐落系爭土地上之房屋。又遍覽上開
    租賃契約條款，並無允許承租人於房屋坐落以外之系爭土地增建或擴建建物之約
    定，是原告主張渠等之被繼承人林慶華及原告林晉莊於系爭土地上搭建建物，並
    設有稅籍云云，縱被告就此未加爭執而可認為真實，然其建物之搭建並非屬租賃
    契約之範圍。原告提出六十二年二月九日繳租收據，以其上載明厝主林慶華先生
    ，而認足證渠等為基地承租人，惟查其所繳租金額即係依上開租賃契約約定之每
    月三百元計算，故其所繳租金即係房屋租金，自難以該收據上載有「厝主」之字
    樣，即認林慶華係基地承租人。況原告之被繼承人林慶華直至八十一年六月二日
    函復被告湖南農場之法定代理人劉永時，亦明白表示其向被告湖南農場承租坐落
    台中縣烏日鄉○○村○○路二二二號建物之事實，此有被告提出該存證信函可按
    。又原告之被繼承人林慶華及原告林晉莊於系爭土地擅自違章建築，雖於六十七
    年設立稅籍，有稅籍資料可稽，然被告湖南農場分別於六十九年十一月十日及八
    十八年五月五日函催原告之被繼承人林慶華或原告林秀元拆除上開違章建築，亦
    有被告提出之各該存證信函在卷足參，據此，被告當無出租基地之意思，甚為顯
    然。被告湖南農場雖另案於本院九十年度沙簡字第一五三號對原告請求增加租金
    ，並於該訴訟中主張原告之被繼承人林慶華向其租用房地，有原告提出本院九十
    年度沙簡字第一五三號民事起訴狀及言詞辯論筆錄各一件為證，然參照前開租賃
    契約以觀，被告湖南農場無非主張林慶華係租用房屋及該房屋坐落之基地，以便
    計算調整之租金額，故原告無其他證據可資證明渠等係租用建築基地情況下，自
    難僅據此而認渠等即係基地承租人。
３、本件原告之被繼承人林慶華既係房屋承租人，已如前述。則原告依繼承規定所承
    受之本件租賃契約亦為房屋租賃契約，被告湖南農場於本院九十年度沙簡字第一
    五三號對原告請求增加租金，即係依該租賃契約而為請求，縱本件租賃標的房屋
    業經台中縣政府因拓寬溪南路而徵收，並由被告湖南農場於八十九年十二月五日
    領取補償費，有台中縣政府九十年四月二十四日九十府地權字第一一四二九五號
    函可稽，亦屬被告湖南農場之請求有無理由之問題，要難憑此而認定原告係基地
    承租人。而被告湖南農場出售系爭土地予被告甲○○○，其買賣契約雖載有「上
    列土地及房屋曾於五十三年間七月十日租予林慶華，但目前林氏家人仍在繼續租
    用中」等語，有原告提出該買賣契約書可稽，惟觀其內容無非就本件房屋租賃契
    約之存在告知買受人罷了，亦難據此謂被告湖南農場承認原告租用系爭土地建築
    房屋。
４、綜上各節，要難認定原告即為系爭土地之基地承租人，故原告主張渠等為基地承
    租人云云，顯不足採。
三、本件原告既非系爭土地之基地承租人，自無土地法第一百零四條第一項之適用，
    易言之，原告就系爭土地之出賣，無優先承買權。從而，原告依上開規定訴請確
    認伊就系爭土地有優先承買權存在，被告湖南農場與被告甲○○○就上開土地於
    九十年三月二十一日以買賣為原因之所有權移轉登記應予塗銷，及被告湖南農場
    應將上開土地按出售予被告甲○○○之相同價格出售予伊，並辦理所有權移轉登
    記予伊，洵無理由，應予駁回。
四、據上論結，原告之訴為無理由，依民事訴訟法第八十五條第二項判決如主文。
中　　　華　　　民　　　國　　九十一　　年　　　四　　　月　　　八　　　日
                                    臺灣臺中地方法院民事第一庭
~B法　　　官　許文碩
右為正本係照原本作成
如不服本判決，應於判決送達後二十日內，向本院提出上訴狀。
中　　　華　　　民　　　國　　九十一　　年　　　四　　　月　　　九　　　日
~B法院書記官
